ACORDAO-COMPLETO-2556877

ACÓRDÃO 1612/2023 ATA 4/2023 - PRIMEIRA CÂMARA

VISTOS, relatados e discutidos estes autos de tomada de contas especial instaurada pela Empresa Brasileira de Correios e Telégrafos (Correios) , contra Cleciano Rodrigues Silva, ex-gerente; e Eli Calixto Feitosa, ex-gerente-substituto, em face do desaparecimento, em 9/4/2019, de R$ 101.566,73 do caixa de retaguarda da Agência dos Correios de Palmeira dos Índios/AL.
ACORDAM os Ministros do Tribunal de Contas da União, reunidos em sessão da 1ª Câmara, ante as razões expostas pelo Relator e com fundamento nos arts. 1º, inciso I; 16, inciso III, alínea "c" e § 3º; 19; 23, inciso III; 26; 28, inciso II, e 57 da Lei 8.443/1992, c/c os arts. 209, § 7º, 214, inciso III, alínea "a", 217 e 267 do Regimento Interno do TCU em:
9.1. acolher as alegações de defesa apresentadas por Eli Calixto Feitosa e excluí-lo do polo passivo da presente TCE;
9.2. rejeitar as alegações de defesa apresentadas por Cleciano Rodrigues Silva;
9.3. julgar irregulares as contas de Cleciano Rodrigues Silva, condenando-o ao pagamento da importância a seguir especificada, atualizada monetariamente e acrescida dos juros de mora, calculada a partir da data discriminada até a data da efetiva quitação do débito, fixando-lhe o prazo de quinze dias, para que comprove, perante o Tribunal, o recolhimento da referida quantia aos cofres da Empresa Brasileira de Correios e Telégrafos;
	Data de ocorrência
	Valor histórico (R$) 

	10/4/2019
	101.566,73

9.4. aplicar a Cleciano Rodrigues Silva multa de R$ 15.000,00 (quinze mil reais) , fixando-lhe o prazo de quinze dias, a contar da notificação, para que comprove, perante o Tribunal, o recolhimento da dívida aos cofres do Tesouro Nacional, atualizada monetariamente desde a data deste acórdão até a data do efetivo recolhimento, se paga após o vencimento, na forma da legislação em vigor;
9.5. autorizar, desde logo, a cobrança judicial das dívidas, caso não atendida a notificação;
9.6. deferir, se requerido, o parcelamento da (s) dívida (s) em até 36 parcelas, incidindo, sobre cada parcela, corrigida monetariamente, os correspondentes acréscimos legais, fixando-lhe o prazo de quinze dias, a contar do recebimento da notificação, para comprovar, perante o Tribunal, o recolhimento da primeira parcela, e de trinta dias, a contar da parcela anterior, para comprovar os recolhimentos das demais parcelas, devendo incidir, sobre cada valor mensal, atualizado monetariamente, os juros de mora devidos, no caso do débito, na forma prevista na legislação em vigor, alertando os responsáveis de que a falta de comprovação do recolhimento de qualquer parcela importará o vencimento antecipado do saldo devedor; 
9.7. enviar cópia deste acórdão aos responsáveis, à Empresa Brasileira de Correios e Telégrafos e à Procuradoria da República no Estado de Alagoas/AL, para adoção das medidas cabíveis, informando-lhes que o inteiro teor da decisão, bem como o relatório e o voto que a fundamentam, estão disponíveis para consulta no endereço www.tcu.gov.br/acordaos.

Tomada de contas especial instaurada pelos Correios em face do desaparecimento de numerário do caixa da Agência de Palmeira dos Índios/AL.

Primeira Câmara

3. Responsáveis: Cleciano Rodrigues Silva (XXX.883.828-XX), ex-gerente; e Eli Calixto Feitosa (XXX.954.864-XX), ex-gerente-substituto

13.1. Ministros presentes: Benjamin Zymler (na Presidência) e Jorge Oliveira (Relator).
13.2. Ministros-Substitutos convocados: Augusto Sherman Cavalcanti e Weder de Oliveira.

JORGE OLIVEIRA

Trata-se de tomada de contas especial instaurada pela Empresa Brasileira de Correios e Telégrafos (Correios) , contra seus ex-funcionários Cleciano Rodrigues Silva e Eli Calixto Feitosa em função do desvio de dinheiro, configurado pela falta de numerário na caixa de retaguarda da Agência dos Correios de Palmeira dos Índios/AL.
2.	Reproduzo, a seguir, trecho da instrução elaborada pela Secretaria de Tomada de Contas Especial (SecexTCE) , atual Unidade de Auditoria Especializada em Tomada de Contas Especial (AudTCE) , que analisou a matéria:
	"[....]
	HISTÓRICO
	2. Em 29/7/2021, com fundamento na IN-TCU 71/2012, alterada pela IN-TCU 76/2016, e DN-TCU 155/2016, o dirigente da instituição Empresa Brasileira de Correios e Telégrafos (Correios) autorizou a instauração da tomada de contas especial (peça 1) . O processo foi registrado no Sistema e-TCE com o número 1837/2021.
	3. O fundamento para a instauração da tomada de contas especial, conforme consignado na matriz de responsabilização elaborada pelo tomador de contas, foi a constatação da seguinte irregularidade: 
	'Falta de numerário no caixa de retaguarda da Agência dos Correios de Palmeira dos Índios/AL, constatada em 09/04/2019, no valor de R$ 101.566,73.'
	4. Os responsáveis arrolados na fase interna foram devidamente comunicados e, diante da ausência de justificativas suficientes para elidir a irregularidade e da não devolução dos recursos, instaurou-se a tomada de contas especial.
	5. No relatório (peça 33) , o tomador de contas concluiu que o prejuízo importaria no valor original de R$ 101.566,73, imputando-se a responsabilidade a Cleciano Rodrigues Silva, Gerente da Agência de Correios, no período de 17/11/2014 a 14/10/2019, na condição de gestor dos recursos e Eli Calixto Feitosa, substituto eventual do Gerente da Agência, no período de 1/4/2003 a 26/1/2019, na condição de gestor dos recursos. 
	6. Em 14/10/2021, a Controladoria-Geral da União emitiu o relatório de auditoria (peça 37) , em concordância com o relatório do tomador de contas. O certificado de auditoria e o parecer do dirigente do órgão de controle interno concluíram pela irregularidade das presentes contas (peças 38 e 39) .
	7. Em 22/10/2021, o ministro responsável pela área atestou haver tomado conhecimento das conclusões contidas no relatório e certificado de auditoria, bem como do parecer conclusivo do dirigente do órgão de controle interno, manifestando-se pela irregularidade das contas, e determinou o encaminhamento do processo ao Tribunal de Contas da União (peça 40) .
	8. Na instrução inicial (peça 44) , analisando-se os documentos nos autos, concluiu-se pela necessidade de realização de citação para a seguinte irregularidade: 
	8.1. Irregularidade 1: desfalque de numerário no caixa de retaguarda da Agência dos Correios de Palmeira dos Índios/AL, constatada em 9/4/2019, no valor de R$ 101.566,73. 
	8.1.1. Evidências da irregularidade: documentos técnicos presentes nas peças 8, 9, 10, 11, 12, 14, 15, 27, 28, 29 e 30.
	8.1.2. Normas infringidas: Manpes, Módulo 01, Capítulo 03, Anexo 1, item 2.1, alíneas "b", 'h' e 'p' e Módulo 01, Capítulo 03, Anexo 1, item 3.1, alíneas "l", 'bb', "hh" "ii" e "jj"; alíneas 'a', 'b' e 'h' do art. 482 da CLT.
	8.2. Débito relacionado aos responsáveis Cleciano Rodrigues Silva (CPF: XXX.883.828-XX) e Eli Calixto Feitosa (CPF: XXX.954.864-XX) :
	Data de ocorrência
	Valor histórico (R$) 

	10/4/2019
	101.566,73

	8.2.1. Cofre credor: Empresa Brasileira de Correios e Telégrafos - AC Palmeira dos Índios.
	8.2.2. Responsável: Eli Calixto Feitosa (CPF: XXX.954.864-XX) .
	8.2.2.1. Conduta: descumprir deveres funcionais contribuindo, decisivamente, para o desfalque de numerário dos Correios.
	8.2.2.2. Nexo de causalidade: O desfalque de numerário dos Correios resultou em dano ao erário.
	8.2.2.3. Culpabilidade: é razoável supor que o responsável tinha consciência da ilicitude de sua conduta; era exigível conduta diversa da praticada, qual seja, cumprir de forma estrita os seus deveres funcionais estabelecidos nos normativos da entidade. 
	8.2.3. Responsável: Cleciano Rodrigues Silva (CPF: XXX.883.828-XX) .
	8.2.3.1. Conduta: descumprir deveres funcionais contribuindo, decisivamente, para o desfalque de numerário dos Correios.
	8.2.3.2. Nexo de causalidade: O desfalque de numerário dos Correios resultou em dano ao erário.
	8.2.3.3. Culpabilidade: é razoável supor que o responsável tinha consciência da ilicitude de sua conduta; era exigível conduta diversa da praticada, qual seja, cumprir de forma estrita os seus deveres funcionais estabelecidos nos normativos da entidade. 
	9. Encaminhamento: citação.
	10. Em cumprimento ao pronunciamento da unidade (peça 46) , foi efetuada citação dos responsáveis, nos moldes adiante:
	a) Cleciano Rodrigues Silva - promovida a citação do responsável, conforme delineado adiante:
	Comunicação: Ofício 34613/2022 - Seproc (peça 52) 
Data da Expedição: 26/7/2022
Data da Ciência: 23/8/2022 (peças 73 e 71) 
Nome Recebedor: defesa à peça 70.
Observação: Ofício enviado para o endereço do responsável, conforme pesquisa na base de dados no sistema da Receita Federal, custodiada pelo TCU (peça 48) .
Fim do prazo para a defesa: 7/9/2022

	Comunicação: Ofício 34614/2022 - Seproc (peça 51) 
Data da Expedição: 26/7/2022
Data da Ciência: 1/8/2022 (peça 55) 
Nome Recebedor: Sônia Maria Rodrigues dos Santos
Observação: Ofício enviado para o endereço do responsável, conforme pesquisa na base de dados no sistema do TSE, custodiada pelo TCU (peça 48) .
Fim do prazo para a defesa: 16/8/2022

	b) Eli Calixto Feitosa - promovida a citação do responsável, conforme delineado adiante:
	Comunicação: Ofício 34616/2022 - Seproc (peça 50) 
Data da Expedição: 26/7/2022
Data da Ciência: não houve (Mudou-se) (peça 54) 
Observação: Ofício enviado para o endereço do responsável, conforme pesquisa na base de dados no sistema do TSE, custodiada pelo TCU (peça 48) .

	Comunicação: Ofício 34617/2022 - Seproc (peça 49) 
Data da Expedição: 26/7/2022
Data da Ciência: 1/8/2022 (peça 53) 
Nome Recebedor: Eli Calixto Feitosa
Observação: Ofício enviado para o endereço do responsável, conforme pesquisa na base de dados no sistema da Receita Federal, custodiada pelo TCU (peça 48) .
Fim do prazo para a defesa: 16/8/2022

	11. Conforme Despacho de Conclusão das Comunicações Processuais (peça 72) , as providências inerentes às comunicações processuais foram concluídas. 
	12. Transcorrido o prazo regimental, os responsáveis Eli Calixto Feitosa e Cleciano Rodrigues Silva apresentaram defesa, que será analisada na seção Exame Técnico.
	ANÁLISE DOS PRESSUPOSTOS DE PROCEDIBILIDADE DA IN-TCU 71/2012
	Avaliação de Viabilidade do Exercício do Contraditório e Ampla Defesa
	13. Verifica-se que não houve o transcurso de mais de dez anos desde o fato gerador sem que tenha havido a notificação dos responsáveis pela autoridade administrativa federal competente (art. 6º, inciso II, c/c o art. 19 da IN-TCU 71/2012, modificada pela IN-TCU 76/2016) , uma vez que o fato gerador da irregularidade sancionada ocorreu em 10/4/2019, e os responsáveis foram notificados sobre a irregularidade pela autoridade administrativa competente conforme segue:
	13.1. Cleciano Rodrigues Silva, por meio do ofício acostado à peça 17, recebido em 13/12/2019, conforme AR (peça 18) .
	13.2. Eli Calixto Feitosa, por meio do ofício acostado à peça 16, recebido em 13/12/2019, conforme AR (peça 19) .
	Valor de Constituição da TCE 
	14. Verifica-se, ainda, que o valor original do débito, cujo fato gerador ocorreu após 1/1/2017, é de R$ 101.566,73, portanto superior ao limite mínimo de R$ 100.000,00, na forma estabelecida conforme os arts. 6º, inciso I, e 19 da IN/TCU 71/2012, modificada pela IN/TCU 76/2016. 
	OUTROS PROCESSOS/DÉBITOS NOS SISTEMAS DO TCU COM OS MESMOS RESPONSÁVEIS
	15. Informa-se que não foi encontrado débito imputável aos responsáveis em outros processos no Tribunal.
	16. A tomada de contas especial está, assim, devidamente constituída e em condição de ser instruída.
	EXAME TÉCNICO
	Da defesa do responsável Eli Calixto Feitosa
	17. O responsável Eli Calixto Feitosa apresentou defesa, que passa a ser analisada em seguida:
	18. Argumento 1 (peça 70, pp. 2-3) :
	18.1. Inicialmente, o responsável alega a incapacidade representativa e mental e ser pessoa inapta ao trabalho, incapacitado e "blindado" para sofrer sanções administrativas, conforme atestados fornecidos pela empresa de Correios e Telégrafos além de comprovante de concessão pelo INSS de benefício de auxilio por acidente de trabalho e boletim de ocorrência do acidente de trabalho decorrente de assalto na agência em que foi ameaçado com armas.
	19. Análise do argumento 1: 
	19.1. Os Correios analisaram os argumentos acima, tendo a autoridade julgadora se manifestado nos seguintes termos (peça 22, pp. 24-25) :
	'Ato contínuo, o empregado afirma que foi vítima de uma armação e que o então gerente agiu premeditadamente, aproveitando de sua fragilidade mental. Todavia não é o que se observa, já que à época dos fatos, o sindicado estava plenamente capaz dos seus atos laborais, tanto é que era o eventual do então gerente.'
	19.2. Vale enfatizar, para que o responsável seja considerado inimputável perante o TCU, deve ser comprovado que, à época dos fatos tidos por irregulares, ele era incapaz de responder pelos seus atos. O reconhecimento da incapacidade civil do agente, em decorrência de enfermidade que o tenha privado do discernimento necessário para os atos da vida civil, dá-se por meio da interdição judicial (Acórdão 1822/2020-TCU-Plenário, Relator: Ministro Benjamin Zymler) .
	19.3. A defesa apresentou alguns documentos visando demonstrar a incapacidade laborativa, além de problemas psicológicos (peças 57, 59, 60, 61, 62, 63, 65, 66, 67, 68, 69) . Tais documentos, entretanto, são recentes, não alterando, portanto, as conclusões dos Correios de que à época dos fatos o responsável estava plenamente capaz dos atos laborais.  
	19.4. Portanto, rejeita-se o argumento acima.
	20. Argumento 2 (peça 70, p. 2) :
	20.1. O responsável alega que Cleciano era o gerente-geral da Agência de Palmeira dos Índios, Alagoas, onde trabalhava, evidentemente quem tinha o poder de movimentar a conta vinculada ao Banco do Brasil com os Correios citada, podendo assim, colocar saldos a maior ou a menor valor.
	21. Análise do argumento 2: 
	21.1. De fato, de acordo com o relatório de investigação dos Correios (peça 15) , Cleciano Rodrigues Silva era o gerente titular da agência de Palmeira dos Índios. No entanto, o responsável Eli praticou atos típicos de gerente [substituto] da agência à época dos fatos e, assim, ambos estão sendo responsabilizados nesta tomada de contas especial. Portanto, o argumento não o desonera do dano causado aos cofres da empresa. 
	22. Argumento 3 (peça 70, pp. 4-5) :
	22.1. O responsável alega que no Termo de Rescisão de Contrato consta que os Correios procederam sua demissão e automaticamente o condenaram a sanção administrativa e descontaram de forma arbitrária o valor de R$ 30,962,37 e nem sequer descontaram na cobrança, "onde esse ato caracteriza-se como litigância de má-fé".
	22.2. Em seguida, alega que que não existem provas concretas que demostrem a subtração de qualquer valor em dinheiro, nem filmagens, atos, literalmente nada, que (des) abone o acusado Eli (peça 70, p. 5) .
	23. Análise do argumento 3: 
	23.1. Realmente o Termo de Rescisão de Contrato de Trabalho do ex-empregado Eli (peça 25) indica deduções no total de R$ 30.962,37. Consta, também, que houve deduções no valor de R$ 448,02 do termo de rescisão de contrato de trabalho do ex-empregado Cleciano Rodrigues Silva (peça 24) , de modo que esses valores deverão ser considerados e abatidos do débito atribuído aos responsáveis.
	23.2. No tocante à ausência de provas materiais da subtração do numerário, cabe ressaltar que o argumento não pode ser analisado isoladamente, mas deve ser avaliada no conjunto e contexto dos fatos. 
	23.3. Com efeito, os Correios verificaram que as imagens de CFTV foram deletadas pelo outro responsável Cleciano [assunto a ser abordado ainda nesta instrução], prejudicando a possível identificação da pessoa que causou o desfalque do numerário da agência.
	23.4. Sem adentrar na seara penal, de competência do judiciário, vale acrescentar que a falta ou insuficiência de provas somente impede a responsabilização do responsável no âmbito do TCU, quando declarada a inexistência do fato ou que o responsável não concorreu para a infração (Acórdão 2850/2019-TCU-Primeira Câmara, Relator: Ministro Vital do Rêgo) . 
	23.5. No entanto, diferentemente do processo judicial penal, a ausência de provas materiais não repercute necessariamente na esfera administrativa, pois a conduta residual pode ser suficiente para a responsabilização do agente perante o TCU (Acórdão 1715/2015-TCU-Plenário, Relator: Ministro Benjamin Zymler) . 
	23.6. No caso concreto, os Srs. Cleciano e Eli praticaram atos, em conjunto ou isoladamente, que contribuíram para a ocorrência do dano, o qual, diga-se de passagem, foi admitido por ambos. Portanto, trata-se de fato existente e, e o que ficará elucidado ainda nessa instrução, o Sr. Eli, dolosa e/ou culposamente, concorreu para a ocorrência dos prejuízos aos Correios apurados nesta TCE.
	24. Argumento 4 (peça 70, p. 12) :
	24.1. A defesa alega que Cleciano [e o técnico George] deletou as imagens do CFTV por meio da formatação do HD do DVR, apagando vestígios que poderiam comprovar quem de fato teve acesso a sala da tesouraria e ao cofre durante o período compreendido entre os dias 05/04/2019 a 10/04/2019, fator preponderante para esclarecimento dos fatos, caracterizando a quebra da fidúcia. Isso tudo ocorreu na presença de um terceiro não autorizado que teve acesso ao interior da agência com a anuência do gerente. 
	25. Análise do argumento 4:
	25.1. Com efeito, no relatório de investigação disciplinar (peça 9, p. 2) os Correios identificaram que Cleciano Rodrigues da Silva era o empregado que aparece nas imagens do CFTV (peça 8, p. 2) do dia 10/4/2019 às 18:58h com outra pessoa. Tais fatos, todavia, serão analisados nas alegações de defesa do ex-empregado Cleciano. 
	25.2. O ex-empregado Eli assinou o Termo de Constatação em 11/04/2019. Contudo, a princípio, a assinatura do termo de constatação não significa, formalmente, ter assumido individualmente a prática do dano, mas tão somente "declarar" que no dia 9/4/2019 no fechamento do caixa houve a diferença a menor de R$ 101.566,73 (peça 10, p. 8) .
	25.3. Por outro lado, há nos autos algumas mensagens de e-mail entre o gerente eventual Eli e o Banco do Brasil, cujo assunto seria o alívio de caixa que deveria ocorrer no dia 10/4/2019 (peça 10, p. 9) .  
	25.4. Em função do conteúdo desses e-mails os Correios não descartaram a participação ativa/omissiva do responsável Eli no desfalque de numerário. No Relatório de Investigação Disciplinar 11529264/2019 (peça 15) constam trechos que indicam atitude suspeita do ex-empregado que o colocam na cena dos fatos irregulares, a saber (peça 15, p. 9) :
	26. No dia 08/04/2019, o Setor Regional de Tesouraria (Seret/Banco do Brasil) , responsável pelo alívio (recolhimento de numerário) encaminha por meio de mensagem eletrônica (peça 10, pp. 10-12) à AC Palmeira dos Índios informando que faria recolhimento de numerário no dia 10/04/2019, no valor de R$ 120.000,00 (cento e vinte mil reais) , praticamente todo o saldo físico existente no cofre da agência. No dia 09/04/2019, portanto no dia seguinte, Eli Calixto, gerente eventual, respondeu ao e-mail da agência, informando que: "estamos com novo agendamento de pagamentos nos próximos dias, início hoje, com média de saída de R$ 16.000,00 a R$ 20.000,00 por dia. Como também estamos com apenas dois atendentes (inclusive sem o gerente ontem e hoje) e nosso fluxo estará aumentado, solicitamos manter o saldo para os próximos dias."
	27. Como se observou na resposta de Eli Calixto à Seret, ele presta informação inverídica quando afirmou que o gerente da agência estaria ausente nesse período programado, pois, no momento da resposta ao e-mail recebido o gerente se fazia presente (desde o dia anterior) . E com relação ao recolhimento do numerário onde a média de saída de numerário (saques) seria entre R$ 16.000,00 e R$ 20.000,00, verificou-se que Eli Calixto demonstrou ter pleno conhecimento da rotina financeira da agência, embora negasse estar na interinidade naquele período.
	25.5. No relatório "Julgamento Disciplinar" (peça 22) com base nessas constatações, os Correios manifestaram-se pela responsabilidade administrativa do gerente eventual, Eli Calixto Feitosa, Matrícula 8.027.278-9, Agente de Correios - Atividade Atendimento, lotado na AC Palmeira dos Índios:
	'35.1.1 Por ter aceito a passagem da agência sem a realização dos procedimentos previstos no manual dos Correios, sem a conferência do numerário e produtos, apesar da vasta experiência na função gerencial, deixando de observar os normativos da Empresa; 
	35.1.2 Ter ficado evidenciado sua participação nas ações administrativas da agência, pois, apesar da presença do gerente titular, e pelo simples fato de ter alegado que a agência não havia sido transferida para sua titularidade no dia 05/04/2019, conforme o regulamento da empresa, mesmo assim, em nome da gerência, respondeu à mensagem eletrônica enviada do Setor Regional de Tesouraria do Banco do Brasil (Seret) para a agência de Palmeira dos Índios, relativo ao alívio, alegando ausência do gerente, quando comprovadamente o gerente se encontrava presente no momento da resposta à Seret, afirmando não ser possível o recolhimento do numerário por parte do banco tendo em vista haver programação de pagamentos, quando na realidade não se constatou previsão da necessidade do numerário.
	35.1.3 Ter retornado à agência, reaberto o seu Caixa Atendimento, aceito e assinado o Termo de Constatação emitido pelo sistema Sara, por volta das 19h, realizado lançamento de débito no valor de R$ 101.566,73 (cento e um mil, quinhentos e sessenta e seis reais e setenta e três centavos) sem que houvessem justificativas, naquela fatídica data e horário, visto que a agência já havia encerrado as suas atividades de atendimento ao público, e o empregado já ter prestado contas ao gerente da agência, responsável pelo Caixa Retaguarda (peça 10, pp. 7-8; 35-36; 43-44) .'
	26. Segundo o relatório, os atos praticados que colocam o responsável na cena dos fatos causadores de danos aos cofres dos Correios são as seguintes:
	'31.1 Ter aceito a passagem da agência fora dos procedimentos previstos no Manafi 19/1, subitem 2.2.22, sem a conferência do numerário e dos produtos, visto que, pela vasta experiência na função gerencial, deixou de observar os normativos da Empresa ao não proceder, ou exigir que o gerente assim procedesse no ato da passagem da titularidade da agência. Ressalte-se que os valores "devem" estar guardados no cofre e no dia 05/04/2019 o equipamento de segurança não foi acessado com a abertura da porta; 
	31.2 Responder ao solicitado pelo Setor Regional de Tesouraria do Banco do Brasil (Seret) , por e-mail, relativo ao alívio, alegando não ser possível o recolhimento do numerário por parte do banco tendo em vista haver programação de pagamentos, quando na realidade não se constatou previsão da necessidade do numerário. E nesse referido dia o gerente titular se encontrava na agência, portanto, não retratou a verdade ao omitir tal situação; 
	31.3 Ter retornado à agência, aceito e assinado Termo de Constatação (peça 10, pp. 7-8) por valor inserido no seu caixa atendimento, às 19h, no valor de R$ 101.566,73 (cento e um mil, quinhentos e sessenta e seis reais e setenta e três centavos) sem que houvessem justificativas, naquela fatídica data e horário, visto que a agência já havia encerrado as suas atividades de atendimento ao público após às 16h, ter o empregado prestado contas ao gerente da agência, responsável pelo Caixa de Retaguarda.' (peça 10, pp. 7-8 e 35-39) 
	27. Para os Correios o ex-empregado Eli infringiu os seguintes normativos da empresa (peça 22, pp. 3-4) :
	Manafi 19/1, subitem 2.2.22:
	 '2.2.22 Procedimentos quando da ausência, eventual ou definitiva, do Gerente ou do Tesoureiro
 	2.2.22.1 Adotar os seguintes procedimentos quando das ausências eventual ou definitiva e retorno do Gerente da Agência ou do Tesoureiro (férias, atestados ou licença médica, treinamento, viagem a serviço, transferência e/ou outros) ; 
	(...) 
	b) realizar levantamento dos estoques físico de numerário, cheques e produtos existentes na Unidade; (g.n) Manorg 13/11, subitem 4.3.1: 
	(...) 
	g) zelar pela guarda de numerário e demais valores sob sua responsabilidade, bem como pela exatidão das documentações contábeis;'
	Manorg 13/11, subitem 4.4.1:
	'Atribuições do Caixa Atendimento 
	b) solicitar ao caixa de retaguarda, no início e durante o expediente, numerário necessário para o desenvolvimento dos serviços;'
	Manpes 1/3, Anexo 1 
	'2 DEVERES
 	2.1 São deveres:
	(...) 
	b) realizar as atividades de seu cargo/função de acordo com as instruções, normas de serviço e legislação pertinentes às suas atividades e ao órgão onde exerce suas atribuições, mantendo-se atualizado;
	c) acatar e respeitar as ordens emanadas dos seus superiores, exceto as manifestamente em desacordo com a legislação e com as normas da Empresa;
	(...) 
	f) ser imparcial nas informações e decisões, evitando favorecer ou prejudicar pessoas, em detrimento dos interesses da Empresa;
	3 PROIBIÇÕES
	3.1 Ao empregado é proibido: 
	(...) 
	bb) consignar informações inverídicas em documentos ou sistemas da Empresa, inclusive sobre entrega de objetos postais;
	(...) 
	hh) praticar ato doloso, por ação ou omissão, que viole os deveres de honestidade, moralidade, imparcialidade, legalidade e lealdade aos Correios.'
	28. Da análise procedida acima, verifica-se que os argumentos de defesa não foram suficientes para elidir a irregularidade pela qual está sendo responsabilizado, de forma que devem ser rejeitados.
	29. Não há elementos para que se possa efetivamente aferir e reconhecer a ocorrência de boa-fé na conduta de Eli Calixto Feitosa, podendo este Tribunal, desde logo, proferir o julgamento de mérito pela irregularidade das contas, conforme os termos dos §§ 2º e 6º do art. 202 do Regimento Interno do TCU, condenando-se o responsável ao débito apurado e aplicando-lhe a multa prevista no art. 57 da Lei 8.443/1992.
	Da defesa do responsável Cleciano Rodrigues Silva
	30. O responsável Cleciano Rodrigues Silva apresentou defesa, que passa a ser analisada em seguida:
	31. Argumento 1 (peça 71, p. 1) :
	31.1. O responsável alega que o denunciante [Eli] foi o eventual que na época partiu para o polo administrativo regional, onde informou que estava doente e que teria que ir ao médico, mas na verdade agiu de má fé, de forma totalmente dissimulada (premeditada) . É fato e de conhecimento de todos os empregados naquele período, alegado pelo mesmo inclusive dizendo que estava com tratamento do coração, mas este argumento não se consolidou.
	32. Argumento 2 (peça 71, p. 1) :
	32.1. A defesa alega que o eventual fora chamado para repassar a agência ao titular, mas se evadiu da unidade pouco antes do fechamento final para conferência física do numerário. A conferência ocorreu depois de insistência com o eventual, quando constatou a falta do numerário. Destaca que o eventual informa que o horário de chegada do titular foi às 8h, mas chegou após esse horário e o retardo do cofre ocorreu antes [das 8h]. Portanto, era impossível ter realizado a manipulação do cofre antes de 8h. 
	32.2. Assim como o alarme foi desarmado pelo eventual, conforme relatório de alarme da unidade no período, o retardo ocorreu pouco tempo depois da desativação do alarme. Alega que compareceu no dia 8/4/2019 decidiu colaborar [trabalhar], postergando as folgas antes solicitadas, em função de poucos recursos humanos disponíveis na agência.
	33. Análise dos argumentos 1 e 2: 
	33.1. Primeiramente, com o argumento 1 a defesa busca apenas colocar em dúvida o caráter do ex-empregado Eli afirmando que ele mentiu a respeito de sua saúde. Nesse caso, trata-se de argumento introdutório/retórico desprovido de evidência e conteúdo útil ao deslinde do processo. 
	33.2. Em relação ao argumento 2, no Relatório de Investigação Disciplinar 11529264/2019 (peça 15) os Correios desqualificam as afirmativas do ex-empregado Cleciano de que teria conferido o numerário da agência na passagem da agência ao eventual, o ex-empregado Eli no dia 5/4/2019. 
	33.3. Na ocasião do dia 5/4/2019 os Correios verificaram que (peça 15, p. 8) :
	'No relatório de Auditoria da Fechadura Eletrônica (FER) , pág. 04, (SEI 10160883) instalada no cofre da agência aponta que no dia 05/04/2019, apesar das 03 (três) tentativas de abertura do cofre, dando início a contagem do retardo com senha de usuário 5, ou seja, do próprio gerente da agência, a porta do cofre não foi aberta em nenhuma das tentativas por "Esgotamento do Tempo de Retardo", situação que se iniciou às 8h08 até às 15h05. Apesar da programação, o cofre não teve sua porta aberta conforme consta no referido relatório. A porta do cofre somente foi aberta no dia 08/04/2019, com a senha do usuário 5, às 8h55, cuja programação se iniciou às 7h55, de acordo com a tabela abaixo extraída do referido relatório.'
	33.4. Assim, o Correios concluíram que Cleciano falseou ao afirmar em depoimento de que tinha procedido a conferência de numerário no dia 5/4/2019, uma vez que o cofre não fora aberto naquele dia. 
	33.5. De acordo com o relatório de eventos (peça 10, p. 32) no dia 8/4/2019 o alarme foi desativado por Eli Calixto Feitosa às 07:29:16 e ativado às 17:22:13 por Cleciano Rodrigues Silva, registrando, assim, a presença de ambos na agência naquele dia. 
	33.6. O fato de ter sido Eli quem desativou o alarme não significa que Cleciano tenha chegado à agência depois das 8h. Fisicamente pode ter chegado antes e ele mesmo comandado a abertura do cofre para o qual há os seguintes registros no relatório para a data de 8/4/2019:
	'-Senha Válida p/ o Início da Contagem do Retardo 08/04/2019 07:55
	-Esgotamento do Tempo de Retardo 08/04/2019 08:55
	- Senha de Abertura da Porta Válida 08/04/2019 08:55
	- Sensor Detectou a Abertura do Manípulo 08/04/2019 08:55
	- Sensor Detectou a Abertura da Porta 08/04/2019 08:55
	- Sensor Detectou o Fechamento da Porta 08/04/2019 08:56
	- Sensor Detectou o Fechamento do Manípulo 08/04/2019 08:56'
	33.7. Observando os eventos descritos acima, verifica-se que às 07:55h do dia 8/4/2019 houve a inserção de senha válida para o início da contagem do retardo, com a abertura da porta às 08:55h daquele dia.
	33.8. Segundo o relatório dos Correios, apesar das programações realizadas com a senha de usuário número 5, ou seja, do gerente da agência, o cofre não foi acessado, visto que a porta não foi aberta. Apenas no dia 08/04/2019 o sistema detectou a abertura da porta do cofre, às 8:55h, com senha de usuário 5, o que desmonta o argumento do responsável Cleciano de que teria chegado na unidade de atendimento por volta das 8:00h, haja vista que às 07:55h o sistema detectou a senha do ex-empregado para o início de contagem do retardo e a porta do cofre aberta às 08:55h daquele dia.
	33.9. Dessa forma, rejeita-se o argumento 2.
	34. Argumento 3 (peça 71, p. 1) :
	34.1. O responsável alega que o eventual aceitou a passagem da agência conforme assinado em documentos diretos do estoque de produtos e relatório financeiro, ou seja, conferiu, "diferentemente do que está mencionado nos autos e dispensado (omitido ou ocultado) tal informação pela empresa, conforme descrito (novamente) ".
	35. Análise do argumento 3: 
	35.1. Já ficou esclarecido nesta instrução que a passagem da agência não ocorreu regularmente, não havendo a efetiva conferência do dinheiro da empresa, tendo em vista que os relatórios indicam que a abertura do cofre [onde fica guardado o dinheiro] não foi aberta no dia 5/4/2019, mas sim no dia 8/4/2019 com a senha do próprio gerente Cleciano.
	35.2. Cabe acrescentar que os Correios criticam a atitude do ex-empregado Cleciano por não ter comunicado aos superiores sobre a diferença de numerário a menor registrada no Caixa de Atendimento da Agência de Correios Palmeira dos Índios/AL quando passou a ter o pleno conhecimento. Ao invés disso, lançou a falta do numerário no Caixa Atendimento de responsabilidade do empregado Eli Calixto Feitosa, seu eventual à época, lançando o referido valor na conta 914 Débito de Empregado, quando na realidade os valores já estavam faltando no cofre antes de tal procedimento (peça 22, p. 12) .
	35.3. Dessa forma, rejeita-se o argumento 3.
	36. Argumento 4 (peça 71, p. 1) :
	36.1. O responsável alega que a resposta ao Seret serve de base para a fundamentação da premeditação pelo eventual ao dolo, mas que também "foi preterido pela empresa em desfavor do titular à época", mas com base naquilo que lhe foi conveniente [para os Correios], ou seja, não foi um fato relevante a acrescentar na sua responsabilização.
	37. Análise do argumento 4: 
	37.1. A defesa está a se referir às mensagens de e-mails trocados entre o eventual Eli e o Seret/Banco do Brasil, assunto já abordado anteriormente (itens 25-26, retro) . Neste caso, os Correios detectaram que o ex-empregado Cleciano tinha, ou deveria ter, ciência das informações inverídicas prestadas pelo eventual Eli, conforme se depreende do seguinte trecho do "Julgamento Disciplinar" (peça 22, p. 12) :
	4.1.16. Nesse ínterim, o sindicado [Cleciano] alega que o caixa foi reaberto pelo eventual. E aponta que o e-mail enviado ao Banco do Brasil por seu eventual, à época dos fatos, está fora do seu escopo. Contudo, o e-mail "com as" recebido na caixa postal da unidade com as orientações para o alívio foi acessado pelo empregado Eli Calixto Feitosa e respondido por seu e-mail pessoal. Desta forma, o empregado tinha total acesso à caixa de e-mail da unidade. 
	37.2. Dessa forma, está superado o argumento 4.
	38. Argumento 5 (peça 71, p. 1) :
	38.1. O responsável alega que não houve prestação de contas pelo eventual, motivo do retorno a agência, onde constatou a diferença de valores. Assinou o termo pela admissão do fato em si e uma vez que constam as assinaturas de passagem de agência devidamente assinados, entre as partes, há a transferência imediata de responsabilidade.
	39. Análise do argumento 5: 
	39.1. Nesta instrução o assunto foi abordado, tendo os Correios concluído que a passagem da agência se deu de forma irregular, sobretudo porque não houve conferência de numerário que deveria estar dentro do cofre da agência. Ademais, espontaneamente o ex-empregado Cleciano, conforme admitido por ele próprio, compareceu no dia 8/4/2019 à agência e trabalhou normalmente, demonstrando, no mínimo, que na prática não houve total transferência de responsabilidade ao eventual Eli.
	39.2. A diferença de valores foi anunciada pelo gerente titular (Cleciano) ao eventual Eli que assinou declaração admitindo a falta de numerário no dia 11/4/2019. Contudo, de acordo com o texto da declaração (peça 10, p. 8) , o ex-empregado Eli admitiu a existência de diferença de numerário no fechamento do caixa do dia 9/4/2019, mas naquele documento não admitiu ter sido o responsável pela prática do desfalque.
	39.3. Portanto, a linha de argumentação não elide a responsabilidade pela falta de numerário do então gerente titular Cleciano e, para complementar, tampouco a do eventual Eli.
	40. Argumento 6 (peça 71, p. 2) :
	40.1. O responsável alega que o caixa foi reaberto pelo eventual para os devidos lançamentos dos valores a serem esclarecidos, visto que houve constatação da falta e assinado o termo de constatação pelo mesmo. Em nenhum momento há confirmação deste ato, visto que o equipamento alguns meses após, apresentou defeito e teve que ser substituído juntamente com um conjunto de 16 câmeras e a ordem de serviço foi apensada. Este fato também foi negligenciado nos autos do processo (omitido ou ocultado) . No mínimo a empresa poderia ter solicitado um laudo, mas dispensou por achar em seu discernimento, um fato satisfatório, porém não condiz com a causa final.
	41. Análise do argumento 6: 
	41.1. Parte da linha de argumento - assinatura de termo de constatação pelo eventual Eli - já foi analisada em tópicos anteriores. 
	41.2. No que tange às imagens do CFTV deletadas por meio da formatação do HD do DVR, apagando vestígios dos desfalques, os Correios comprovaram no relatório de investigação disciplinar (peça 9, p. 2) que Cleciano Rodrigues da Silva era o empregado que aparece nas imagens do CFTV (peça 8, p. 2) do dia 10/4/2019 às 18:58h com outra pessoa. Os Correios concluíram que o Sr. Cleciano foi responsável pela destruição das gravações de acordo com o trecho do relatório de investigação disciplinar abaixo transcrito (peça 9, pp. 9-10) . 
	'29. Constatou-se também, considerando o período entre a data da suposta passagem da agência e o dia do lançamento de débito em conta, inúmeras irregularidades foram cometidas na AC Palmeira dos Índios. Com o agravante de os empregados terem vasta experiência na função gerencial e de acordo com os fatos apurados não resta dúvida da responsabilidade administrativa e pecuniária do gerente da agência, pois, em momento algum, esclareceu a falta do numerário do cofre da agência que estava sob sua responsabilidade. Se não bastasse, as imagens do CFTV foram apagadas pelo gerente da agência por meio da formatação do HD do DVR, pois, caso não tivesse sido destruídas as gravações, poderia comprovar quem de fato teve acesso ao cofre. Para realização de tal procedimento é necessário acessar o programa do sistema do DVR com uso de sua senha pessoal, portanto, não se trata de fato acidental como quis argumentar o empregado.'
	41.3. Esse assunto encontra-se examinado pelos Correios e a conduta do responsável reprovada nos seguintes trechos do Julgamento Disciplinar (peça 22, p. 15) :
	'4.1.22. Logo, vislumbrou-se pelo ato praticado a quebra da fidúcia do empregado para com a Empresa, por ser ele o detentor dos controles relativos aos valores e demais itens de segurança existente na agência devendo zelar pela guarda. Bem como permitiu a entrada de pessoa não autorizada ao interior da agência. 
	4.1.23. Conforme Relatório (11529264) , o equipamento foi formatado no dia 10/04/2019, às 18h55, ou seja, fora do horário de funcionamento da agência. Assim, é possível afirmar que havia a intenção de ocultar qualquer prova que indicasse a autoria da diferença encontrada, apesar do sindicado afirmar que foi mero acidente, visto que a finalidade dele juntamente com o técnico era a de realizar análise nos nobreaks que vinham apresentando problemas de ordem técnica. 
	4.1.24. Em que pese não estar expresso que se tratava de técnico lotado na área de tecnologia, é possível afirmar que era pessoa externa ao quadro de empregados dos Correios (10161010) , tendo em vista o horário em que chegou na unidade e a distância da cidade de Palmeiras dos Índios à capital Maceió (140 km) seria incongruente para atendimento de qualquer ordem de serviço. 
	4.1.25. Assim, causa mais estranheza permitir o acesso ao interior da unidade de pessoa sem autorização ou contratação para pequenos reparos, para que possa executar serviços no sistema de captação de imagens dentro da agência de Correios. Desta forma, conclui-se que não há outra razão a de objetivar a eliminação de provas capazes de identificar o responsável pela falta de numerário.'
	41.4. Dessa forma, encontra-se superado o argumento 6.
	42. Argumento 7 (peça 71, p. 2) :
	42.1. O responsável diverge quanto a imputação de responsabilidade solidária, visto que há elementos que informem especificamente, quem de fato operou o numerário. Foi impossibilitado ao titular à época o direito ao contraditório e ampla defesa, pois elementos solicitados para comprovar os argumentos ao caso foram excluídos, como oitiva de testemunhas não arroladas, sendo consideradas fundamentais para esclarecimentos sólidos, conforme art. 52, inciso LV, da CF/88. 
	42.2. Alega que não existiu em momento algum fato que comprove a indicação fiel do causador do desfalque ao erário, porém o fato em si de ter sido excluída oitivas, indicariam o responsável. 
	42.3. Ou seja, foi impedida de forma unilateral pela empresa a individualização do responsável, atendo-se somente ao que considerou a seu favor, tanto que cancelou outros dois PAD's anteriores, pelo fato de reconhecer que não havia elementos suficientemente necessários para definir a culpa. 
	42.4. Tratou somente de responsabilizar solidariamente os envolvidos, quando na verdade apenas o eventual teve participação na subtração do erário, conforme relatos excluídos e/ou não considerados no PAD.
	43. Argumento 8 (peça 71, p. 2) :
	43.1. O responsável alega que a CF/88 em seu art. 52, inciso XXXVII, cita o risco de um julgamento parcial, com o intuito de culpabilizar o réu e não verdadeiramente julgá-lo de forma justa e ainda ser presidido por julgadores não capacitados para aquela demanda, não apontando a prova cabal do dolo ou culpa por este ente. 
	43.2. O julgamento do ato administrativo foi tipificado sem a precisão necessária da conduta e atribuiu uma pena sem apensar todos os elementos, sendo incompatível com a Lei 9.784/1999, em seus artigos 2 e 27, parágrafo único, acarretando em nulidades absolutas e incontestáveis por parte do órgão julgador, sendo assim, inconstitucional.
	44. Análise dos argumentos 7 e 8: 
	44.1. Os argumentos 7 e 8 foram registrados separadamente apenas para atender a disposição didática da instrução, mas serão detidamente analisados em conjunto nesses tópicos sequentes considerando constituírem questões meramente jurídicas e eminentemente subjetivas.
	44.2. No que concerne à responsabilidade solidária, os Correios concluíram que ambos (gerente titular e eventual) contribuíram para o dano, não sendo necessária a identificação [já que houve a destruição de prova visual/imagem], de quem - de uma ou mais pessoas - se apossou do dinheiro. 
	44.3. No caso de o argumento da defesa se referir ao julgamento na fase externa,  a decisão de mérito sobre as contas dos responsáveis caberá ao Tribunal. 
	44.4. Todavia, em nosso sentir, conforme amplamente divulgado nesta instrução, os responsáveis [Cleciano e Eli] apresentaram argumentos conflitantes e distorcidos da verdade real desqualificados pelas próprias evidências contidas nos autos, não vindo ao caso definir se articularam suas defesas individualmente, um tentando transferir a responsabilidade ao outro, ou se ambos deliberadamente apresentaram antagônicos e conflitantes [objetivando ocultar um provável conluio] tentado causar dúvidas imaginando que a confusão lhes poderia ser favorável.
	44.5. Em relação à Lei 9.784/1999 (arts. 2º e 27) invocada pela defesa, os argumentos encontram-se desprovidos de objetividade, não apontado, ou individualizando qual, ou quais, princípio da Administração Pública [ou princípio processual], teria sido descumprido.
	44.6. Dos elencados no art. 2º da Lei 9.784/1999, os mais comuns que poderiam acudir a defesa, seriam os do contraditório e ampla defesa. Para não passar em branco a análise do argumento, cabe assinalar que o contraditório e ampla defesa foram observados na fase interna, tendo o responsável sido convocado pelos Correios para apresentar depoimentos e defesa, por meio do ofício acostado à peça 17, recebido em 13/12/2019, conforme AR (peça 18) .
	44.7. Para os Correios o ex-empregado Cleciano infringiu os seguintes normativos da empresa (peça 22, pp. 4-5) :
	'I. 9 Normas de condutas descumpridas e violadas:
 	MANPES 1/3, Anexo 1 
	2 DEVERES
	2.1 São deveres:
	(...) 
	b) realizar as atividades de seu cargo/função de acordo com as instruções, normas de serviço e legislação pertinentes às suas atividades e ao órgão onde exerce suas atribuições, mantendo-se atualizado;
	(...) 
	f) ser imparcial nas informações e decisões, evitando favorecer ou prejudicar pessoas, em detrimento dos interesses da Empresa;
	(...) 
	p) cumprir as normas de segurança das pessoas, da informação, patrimonial e postal, estabelecidas pela Empresa;
	(...) 
	3 PROIBIÇÕES 
	3.1 Ao empregado é proibido:
	(...) 
	l) utilizar ou retirar, indevidamente, da Empresa, dos empregados ou de terceiros, valores, bens móveis e/ou imóveis, documentos, informações, pessoas ou materiais;
	(...) 
	hh) praticar ato doloso, por ação ou omissão, que viole os deveres de honestidade, moralidade, imparcialidade, legalidade e lealdade aos Correios;
	(...) 
	ii) praticar ato doloso capaz de causar prejuízo a Empresa, por ação ou omissão, que enseje perda patrimonial, desvio, apropriação ou dilapidação dos bens pertencentes aos Correios.'
	45. Da análise procedida acima, verifica-se que os argumentos de defesa não foram suficientes para elidir a irregularidade pela qual está sendo responsabilizado, de forma que devem ser rejeitados. 
	46. Não há elementos para que se possa efetivamente aferir e reconhecer a ocorrência de boa-fé na conduta de Cleciano Rodrigues Silva, podendo este Tribunal, desde logo, proferir o julgamento de mérito pela irregularidade das contas, conforme os termos dos §§ 2º e 6º do art. 202 do Regimento Interno do TCU, condenando-se o responsável ao débito apurado e aplicando-lhe a multa prevista no art. 57 da Lei 8.443/1992.
	47. Em relação ao débito, considerando que as alegações de defesa de Eli Calixto Feitosa procedem no sentido de que houve desconto de valores na rescisão do contrato de trabalho dos responsáveis, entendemos que deverão ser abatidas a quantia de R$ 448,02 (data da expedição do termo em 22/3/2021 - peça 24) de Cleciano Rodrigues Silva e R$ 30.962,37 (data da assinatura do termo em 15/3/2021 - peça 25) .
	Prescrição da Pretensão Punitiva
	48. Vale ressaltar que a pretensão punitiva do TCU, conforme Acórdão 1441/2016-TCU-Plenário, Relator: Ministro Benjamin Zymler, que uniformizou a jurisprudência acerca dessa questão, subordina-se ao prazo geral de prescrição indicado no art. 205 do Código Civil, que é de dez anos, contado da data de ocorrência da irregularidade sancionada, nos termos do art. 189 do Código Civil, sendo este prazo interrompido pelo ato que ordenar a citação, a audiência ou a oitiva dos responsáveis.
	49. No caso em exame, não ocorreu a prescrição, uma vez que a irregularidade sancionada ocorreu em 10/4/2019, e o ato de ordenação da citação ocorreu em 13/6/2022.
	CONCLUSÃO
	50. Em face da análise promovida na seção "Exame Técnico", propõe-se rejeitar as alegações de defesa de Eli Calixto Feitosa e Cleciano Rodrigues Silva, uma vez que não foram suficientes para sanar as irregularidades a eles atribuídas e nem afastar o débito apurado. Ademais, inexistem nos autos elementos que demonstrem a boa-fé dos responsáveis ou a ocorrência de outras excludentes de culpabilidade.
	51. Verifica-se também que não houve a prescrição da pretensão punitiva, conforme análise já realizada.
	52. Tendo em vista que não constam dos autos elementos que permitam reconhecer a boa-fé dos responsáveis, sugere-se que as suas contas sejam julgadas irregulares, nos termos do art. 202, § 6º, do Regimento Interno do TCU, com a imputação do débito atualizado monetariamente e acrescido de juros de mora, nos termos do art. 202, § 1º, do Regimento Interno do TCU, descontado o valor eventualmente recolhido, com a aplicação da multa prevista no art. 57 da Lei 8.443/1992.
	53. Por fim, como não houve elementos que pudessem modificar o entendimento acerca das irregularidades em apuração, mantém-se a matriz de responsabilização presente na peça 43.
	PROPOSTA DE ENCAMINHAMENTO
	54. Diante do exposto, submetemos os autos à consideração superior, propondo ao Tribunal:
	a) rejeitar as alegações de defesa apresentadas pelos responsáveis Eli Calixto Feitosa (CPF: XXX.954.864-XX) e Cleciano Rodrigues Silva (CPF: XXX.883.828-XX) ; 
	b) julgar irregulares, nos termos dos arts. 1º, inciso I; 16, inciso III, alínea 'd', da Lei 8.443/1992, c/c os arts. 19 e 23, inciso III, da mesma Lei, as contas dos responsáveis Cleciano Rodrigues Silva (CPF: XXX.883.828-XX) e Eli Calixto Feitosa (CPF: XXX.954.864-XX) , condenando-os solidariamente ao pagamento da importância a seguir especificada, atualizada monetariamente e acrescida dos juros de mora, calculada a partir da data discriminada até a data da efetiva quitação do débito, fixando-lhes o prazo de quinze dias, para que comprovem, perante o Tribunal, o recolhimento da referida quantia aos cofres da Empresa Brasileira de Correios e Telégrafos (...) , nos termos do art. 23, inciso III, alínea "a", da citada lei, c/c o art. 214, inciso III, alínea "a", do Regimento Interno do TCU.  
	Débito relacionado ao responsável Cleciano Rodrigues Silva (CPF: XXX.883.828-XX) em solidariedade com Eli Calixto Feitosa (CPF: XXX.954.864-XX) :
	Data de ocorrência_histórico (R$) 
	Identificador

	10/4/2019
	101.566,73
	D

	15/3/2021
	30.962,37
	C

	22/3/2021
	448,02
	C

	c) aplicar individualmente aos responsáveis Cleciano Rodrigues Silva (CPF: XXX.883.828-XX) e Eli Calixto Feitosa (CPF: XXX.954.864-XX) , a multa prevista no art. 57 da Lei 8.443/1992 c/c o art. 267 do Regimento Interno do TCU, fixando-lhes o prazo de quinze dias, a contar da notificação, para que comprovem, perante o Tribunal (art. 214, inciso III, alínea "a", do Regimento Interno do TCU) , o recolhimento da dívida aos cofres do Tesouro Nacional, atualizada monetariamente desde a data do acórdão que vier a ser proferido por este Tribunal até a data do efetivo recolhimento, se paga após o vencimento, na forma da legislação em vigor;
	d) autorizar, desde logo, a cobrança judicial das dívidas, caso não atendidas as notificações, na forma do disposto no art. 28, inciso II, da Lei 8.443/1992;
	e) autorizar também, desde logo, se requerido, com fundamento no art. 26 da Lei 8.443/1992, c/c o art. 217, § 1º, do Regimento Interno do TCU, o parcelamento da (s) dívida (s) em até 36 parcelas, incidindo, sobre cada parcela, corrigida monetariamente, os correspondentes acréscimos legais, fixando-lhe o prazo de quinze dias, a contar do recebimento da notificação, para comprovar, perante o Tribunal, o recolhimento da primeira parcela, e de trinta dias, a contar da parcela anterior, para comprovar os recolhimentos das demais parcelas, devendo incidir, sobre cada valor mensal, atualizado monetariamente, os juros de mora devidos, no caso do débito, na forma prevista na legislação em vigor, alertando os responsáveis de que a falta de comprovação do recolhimento de qualquer parcela importará o vencimento antecipado do saldo devedor, nos termos do § 2º do art. 217 do Regimento Interno deste Tribunal; 
	f) enviar cópia do acórdão a ser prolatado à Procuradoria da República no Estado de Alagoas/AL, nos termos do § 3º do art. 16 da Lei 8.443/1992, c/c o § 7º do art. 209 do Regimento Interno do TCU, para adoção das medidas cabíveis; e
	g) enviar cópia do acórdão que vier a ser proferido à Empresa Brasileira de Correios e Telégrafos (Correios) e aos responsáveis, para ciência;
	h) informar à Procuradoria da República no Estado de Alagoas/AL, à Empresa Brasileira de Correios e Telégrafos (Correios) e aos responsáveis que a presente deliberação, acompanhada do relatório e do voto que a fundamentam, está disponível para a consulta no endereço www.tcu.gov.br/acordaos, além de esclarecer que, caso requerido, o TCU poderá fornecer sem custos as correspondentes cópias, de forma impressa; e
	i) informar à Procuradoria da República no Estado de Alagoas/AL que, nos termos do parágrafo único do art. 62 da Resolução-TCU 259/2014, os procuradores e membros do Ministério Público credenciados nesta Corte podem acessar os presentes autos de forma eletrônica e automática, ressalvados apenas os casos de eventuais peças classificadas como sigilosas, as quais requerem solicitação formal."
3.	O Ministério Público junto ao TCU, representado neste processo pelo Procurador Marinus Eduardo De Vries Marsico, manifestou-se de acordo com a proposta de encaminhamento formulada pela unidade técnica.
	É o relatório.

Ary Tenório Maia Neto (5337/OAB-AL), e José Roberto de Freitas Júnior (11029/OAB-AL).

TOMADA DE CONTAS ESPECIAL. CORREIOS. AGÊNCIA DE PALMEIRA DOS ÍNDIOS/AL. DESVIO DE DINHEIRO. CITAÇÃO DO EX-GERENTE E DE SEU SUBSTITUTO. INEXISTÊNCIA DE INDÍCIOS SUFICIENTES PARA EMBASAR A CONDENAÇÃO DO SUBSTITUTO. EXCLUSÃO DE SUA RESPONSABILIDADE. CONTAS IRREGULARES DO EX-GERENTE. DÉBITO E MULTA.

TOMADA DE CONTAS ESPECIAL (TCE)

Secretaria de Controle Externo de Tomada de Contas Especial (SecexTCE), atual Unidade de Auditoria Especializada em Tomada de Contas Especial (AudTCE)

Em exame tomada de contas especial instaurada pela Empresa Brasileira de Correios e Telégrafos (Correios) , em face do desaparecimento de R$ 101.566,73 do caixa de retaguarda da Agência dos Correios de Palmeira dos Índios/AL, constatado em 9/4/2019.
2.	Foram responsabilizados pelo prejuízo Cleciano Rodrigues Silva, ex-gerente da agência, e seu substituto eventual, Eli Calixto Feitosa. Ambos foram citados pelo Tribunal e apresentaram defesa. Observa-se, a partir da leitura dos argumentos aduzidos pelos responsáveis, a existência de acusações mútuas em relação à autoria da irregularidade.
3.	A Secretaria de Tomada de Contas Especial (SecexTCE) , atualmente denominada Unidade de Auditoria Especializada em Tomada de Contas Especial (AudTCE) , e o Ministério Público junto ao TCU se manifestaram pela rejeição das alegações de defesa apresentadas por ambos e, consequentemente, por sua condenação solidária em débito e pela aplicação de multa.
4.	Divirjo parcialmente dessa análise. Após examinar detidamente os autos, acredito haver elementos suficientes para sustentar apenas a condenação do ex-gerente Cleciano Rodrigues Silva, pelas razões que passo a expor.
5.	Inicialmente, para a melhor compreensão da dinâmica dos fatos envolvendo o desaparecimento do numerário na Agência dos Correios de Palmeira dos Índios/AL, é necessário fazer uma síntese dos acontecimentos, conforme apurado pela sindicância instaurada pelos Correios (peça 15) .
6. 	No dia 5/4/2019, uma sexta-feira, o gerente Cleciano Rodrigues Silva informou seu substituto Eli Calixto Feitosa, que estaria ausente nos dias 8/4/2019 e 9/4/2019, segunda e terça-feira subsequentes, em virtude de alegada participação de concurso público do TRE/PB. Consulta feita por minha assessoria na internet revelou, contudo, que não houve concurso promovido por esse órgão naquele ano.
7.	De acordo com os normativos dos Correios, a passagem de titularidade da agência deveria ser precedida da conferência do numerário e do estoque de produtos. Em sua declaração perante a Comissão Sindicante, o gerente Cleciano alega que procedeu à conferência do saldo existente no cofre com seu substituto. Essa informação, porém, não encontra respaldo no registro de acesso ao cofre da unidade.
8.	O relatório de Auditoria da Fechadura Eletrônica, instalada no cofre da agência, aponta que na sexta-feira, dia 5/4/2019, apesar das três tentativas de abertura do cofre, dando início a contagem do retardo com a senha do Usuário 5, do próprio gerente da agência, a porta do cofre não foi aberta em nenhuma das tentativas por "Esgotamento do Tempo de Retardo". Ou seja, o cofre não foi aberto naquele dia, o que impossibilita que tivesse ocorrido a conferência do valor ali depositado, como alegado pelo ex-gerente. 
9.	Além disso, contrariando o que foi informado ao seu substituto, o gerente Cleciano se apresentou para o trabalho normalmente na segunda-feira, dia 8/4/2019, por volta das 8h, desempenhando suas funções gerenciais usuais. Ressalta-se que, na manhã desse dia, o sistema de atendimento da agência (Sara) estava inoperante para atendimento ao público e assim permaneceu até às 12h, aproximadamente.
10.	A porta do cofre foi aberta nesse dia (segunda-feira, 8/4/2019) , com a senha do gerente (Usuário 5) , às 8h55, cuja programação se iniciou às 7h55, de acordo com a tabela abaixo, extraída do relatório da fechadura eletrônica:
	Senha Válida p/ o Início da Contagem do Retardo
	5/4/2019
	08:08
	
	Esgotamento do Tempo de Retardo
	5/4/2019
	09:08
	5

	Senha Válida p/ início da Contagem do Retardo
	5/4/2019
	09:15
	
	Esgotamento do Tempo de Retardo
	5/4/2019
	10:15
	5

	Senha Válida p/ início da Contagem do Retardo
	5/4/2019
	14:05
	
	Esgotamento do Tempo de Retardo
	5/4/2019
	15:05
	5

	Senha Válida p/ início da Contagem do Retardo
	8/4/2019
	07:55
	
	Esgotamento do Tempo de Retardo
	8/4/2019
	08:55
	5

	Senha de Abertura da Porta Válida
	8/4/2019
	08:55
	5

	Sensor Detectou a Abertura do Manípulo
	8/4/2019
	08:55
	
	Sensor Detectou a Abertura da Porta
	8/4/2019
	08:55
	
	Sensor Detectou o Fechamento da Porta
	8/4/2019
	08:56
	
	Sensor Detectou o Fechamento do Manípulo
	8/4/2019
	08:56
	
11.	Assim, de acordo com o registrado pelo sistema, não há indício de que o substituto tenha acessado o cofre da unidade naquela data.
12.	Em todo caso, qualquer dúvida sobre a identidade das pessoas que tiveram acesso ao cofre durante os dias 8 e 9/4/2019 poderia ter sido esclarecida mediante exame das gravações contidas no sistema de CFTV (Circuito Fechado de TV) da agência. Contudo, conforme relatório do equipamento DVR (Digital Video Recorder) , as imagens foram todas apagadas no dia 10/4/2019, às 18h55, fora do horário de funcionamento da agência. O equipamento, ao retornar às gravações, registrou a presença do gerente Cleciano Rodrigues Silva e de uma terceira pessoa, não autorizada, no local. Questionado pela Comissão Sindicante sobre o ocorrido, o ex-gerente Cleciano alegou se tratar de um evento acidental, nos seguintes termos: 
	"Perguntado por qual motivo solicitou a formatação do HD do CFTV da unidade de atendimento apagando todos os registros de imagens da agência em destaque para os dias que foram realizadas a suposta passagem da agência e a realização de lançamento do valor no caixa atendimento do Sr. Eli Calixto, respondeu QUE: já havia feito solicitação ao técnico que viesse verificar os nobreaks há aproximadamente quinze dias e no dia 10/04/2019, o técnico ao passar defronte a agência e verificar que ainda havia luzes acesas, ligou então para o declarante perguntando se ainda estava na agência e se poderia verificar os nobreaks naquele momento ou deixasse para depois e o técnico adentrou na agência para verificação nos equipamentos. E que devido as lâmpadas estarem queimadas, o declarante tentou ligar o monitor do CFTV para clarear o ambiente, mas o monitor não ligou no primeiro momento. Que o técnico apenas percebeu que o cabo de energia do monitor estava desligado e conectou, porém em virtude do monitor não estar funcionando o declarante tentou várias vezes clicando no DVR pode ter ocasionado o problema, é a única alternativa plausível, pois não percebeu que estava com defeito ao não ser pelo nobreak que apresentava problemas constantes, situação que já se repetiu há aproximadamente três a quatro meses e o equipamento foi substituído." (peça 15, p. 6) 
12.	A Comissão Sindicante, entretanto, assinalou que o apagamento do disco rígido do DVR só poderia ser ocorrido mediante prévio acesso ao software do equipamento com uso de senha pessoal, não sendo crível a alegação de tal ação ter sido resultado de manipulação acidental.
13.	Por fim, a falta do numerário foi descoberta na terça-feira, dia 9/4/2019. Nesse dia, o substituto Eli Calixto afirmou que encerrou suas atividades aproximadamente às 16:30h, prestando contas do movimento do referido dia e deixando a agência em seguida, sem que houvesse contestação alguma por parte do gerente. No entanto, horas após sua saída, foi contatado pelo gerente da agência, que comunicou ter contado o numerário do cofre da agência e que estaria faltando R$ 101.566,73.
14.	Desse modo, retornou à agência por volta das 19:00h, e iniciou, juntamente com o ex-gerente, as buscas pelo valor ausente, sem êxito. A culpa pelo ocorrido foi atribuída pelo ex-gerente Cleciano Rodrigues Silva ao empregado Eli Calixto. Desse modo, o valor foi lançado no Caixa Atendimento de sua responsabilidade, na conta "Débito de Empregado - Diferença Fechamento", tendo o sistema Sara emitido um Termo de Constatação (SEI 11506015) , assinado pelo gerente eventual, Eli Calixto, com data do dia 11/4/2019, apesar de o referido documento ter sido gerado no dia 9/4/2019.  No dia 10/4/2019, Eli Calixto foi até a cidade de Arapiraca/AL para denunciar o fato aos seus superiores.
15.	Depreende-se, a partir da narrativa acima, a existência de uma série de condutas adotadas pelo ex-gerente Cleciano Rodrigues Silva que não permitem a exclusão de sua responsabilidade pelo débito apurado. Concordo com a análise da unidade técnica em relação à rejeição de seus argumentos de defesa e a incorporo às minhas razões de decidir.
16.	Por outro lado, quanto ao substituto Eli Calixto Feitosa, os Correios concluíram por sua responsabilização solidária em face dos seguintes apontamentos (peça 15, p. 10) :
	a) "ter aceito a passagem da agência, fora dos procedimentos previstos no Manafi 19/1, subitem 2.2.22, sem a conferência do numerário e dos produtos, visto que, pela vasta experiência na função gerencial, deixou de observar os normativos da Empresa ao não proceder, ou exigir que o gerente assim procedesse no ato da passagem da titularidade da agência. Ressalte-se que os valores devem estar guardados no cofre e no dia 05/04/2019 o equipamento de segurança não foi acessado com a abertura da porta";
	b) "responder ao solicitado pelo Setor Regional de Tesouraria do Banco do Brasil (Seret) , por e-mail, relativo ao alívio, alegando não ser possível o recolhimento do numerário por parte do banco tendo em vista haver programação de pagamentos, quando na realidade não se constatou previsão da necessidade do numerário. E nesse referido dia o gerente titular se encontrava na agência, portanto, não retratou a verdade ao omitir tal situação";
	c) "ter retornado à agência, aceito e assinado Termo de Constatação (Sei 11506015) por valor inserido no seu caixa atendimento, às 19h, no valor de R$ 101.566,73, sem que houvessem justificativas, naquela fatídica data e horário, visto que a agência já havia encerrado as suas atividades de atendimento ao público após às 16h, ter o empregado prestado contas ao gerente da agência, responsável pela Caixa de Retaguarda".
17.	Nenhum desses elementos me parece determinante para atribuir a Eli Calixto responsabilidade solidária pelo prejuízo.
18.	O fato de não ter conferido os valores até poderia ser utilizado contra ele, não tivesse o gerente titular se apresentado para o serviço e acessado com sua senha pessoal o cofre. Assim, em termos concretos, não houve a passagem da titularidade da agência que permaneceu, o tempo todo, gerenciada por Cleciano Rodrigues Silva.
19.	Quanto ao segundo apontamento, é preciso esclarecer que, no dia 8/4/2019, o Setor Regional de Tesouraria do Banco do Brasil (Seret) , responsável pelo alívio (recolhimento de numerário) informou, por e-mail, à agência que recolheria R$ 120.000,00 no dia 10/4/2019, praticamente todo o saldo físico existente no cofre da agência. No dia seguinte, 9/4/2019, o gerente eventual Eli Calixto solicitou que não houvesse o alívio de caixa, informando que: "estamos com novo agendamento de pagamentos nos próximos dias, início hoje, com média de saída de R$ 16.000,00 a R$ 20.000,00 por dia. Como também estamos com apenas dois atendentes (inclusive sem o gerente ontem e hoje) e nosso fluxo estará aumentado, solicitamos manter o saldo para os próximos dias."
20.	Eli Calixto justificou sua conduta alegando que apenas seguiu a orientação do gerente titular ao responder o e-mail. Esse argumento me parece verossímil diante do fato de (i) o gerente Cleciano estar presente nos referidos dias, e (ii) o e-mail ter chegado na caixa de mensagem da agência dos correios, cujo acesso era normalmente realizado pelo gerente titular. De qualquer sorte, esse acontecimento isolado não é suficiente para configurar sua responsabilidade solidária pelo desfalque que, como sabemos, ficou caracterizado no dia 9/4/2019, antes, portanto, da data prevista para o alívio de caixa.
21.	A assinatura do termo que registrou a ausência do numerário não pode ser entendida como uma confissão formal do ex-empregado, hipótese confirmada pelo seu deslocamento, no dia seguinte, até a sede da supervisão dos Correios para informar o acontecido e denunciar as tentativas do então gerente de responsabilizá-lo pelo ocorrido.
22.	Dessa forma, apesar de essas ações isoladas praticadas por Eli Calixto Feitosa poderem servir de fundamento para a apenação do empregado pelos Correios, por descumprimento dos normativos da empresa, não configuram conjunto probatório suficiente para permitir a inferência de sua participação no desvio dos valores no âmbito desta tomada de contas especial.
23.	Proponho, portanto, a exclusão de Eli Calixto Feitosa do polo passivo deste processo. 
24.	Quanto a Cleciano Rodrigues Silva, suas alegações de defesa devem ser rejeitadas, julgando suas contas irregulares e condenando-o em relação ao débito integral apurado. Observo, que os valores eventualmente deduzidos por ocasião da rescisão de seu contrato de trabalho não devem ser considerados como crédito na condenação desta Corte de Contas, por não restar comprovados os motivos da glosa. Isso não impede de que sejam arguidos pelo responsável por ocasião de eventual cobrança judicial do débito, caso se configurem efetivamente como ressarcimento do prejuízo causado.
25.	Além disso, cabe a aplicação da multa prevista no art. 47 da Lei 8.443/1992 ao responsável, a qual arbitro, em faca da materialidade do dano produzido e da gravidade das condutas praticadas, em R$ 15.000,00.
	Assim, divirjo parcialmente, pelos motivos acima expostos, da proposta de encaminhamento, formulada uniformemente pela unidade técnica e pelo MP/TCU e voto por que seja adotada a minuta de acórdão que ora submeto à apreciação deste Colegiado.
TCU, Sala das Sessões, em 7 de março de 2023.
JORGE OLIVEIRA 
Relator